ACORDAO-COMPLETO-2349297

ACÓRDÃO DE RELAÇÃO

ACÓRDÃO DE RELAÇÃO 3288/2019 ATA 15/2019 - SEGUNDA CÂMARA

Acórdão 3288/2019-TCU-Segunda Câmara
Considerando que os presentes autos tratam de tomada de contas especial instaurada pelo então Ministério da Integração Nacional em desfavor do Sr. James Moreira Batista, como ex-prefeito municipal, e do Município de São Luiz – RR, diante da parcial impugnação dos dispêndios inerentes ao Convênio Siconv 726963/2009 destinado à execução dos itens de serviço para a abertura de rua e a pavimentação com o revestimento em CBUQ e a drenagem;
Considerando que, no âmbito do TCU, foi promovida a citação solidária do Sr. James Moreira Batista e da Coema – Paisagismo, Urbanização & Serviços Ltda., como empresa contratada, ante o recebimento por itens de serviço indevidamente faturados, além da citação do aludido município, pela transferência de recursos da conta específica do ajuste para outra conta pertencente à administração municipal;
Considerando que, diante das defesas encaminhadas pelos responsáveis, a unidade técnica procedeu à análise dos argumentos e documentos juntados aos autos, concluindo pela impossibilidade de acolhê-los (Peça nº 66) ;
Considerando, assim, que, no parecer acostado à Peça nº 66, ante a inviabilidade de se aferir a boa-fé do aludido município, a unidade técnica teria sugerido a fixação de novo e improrrogável prazo de quinze dias para o referido município efetuar e comprovar o recolhimento do débito apurado nos autos, ficando o julgamento dos demais responsáveis postergado para a etapa posterior;
Considerando que, ao manifestar a sua concordância com o referido parecer acostado à Peça nº 69, o MPTCU ponderou que a eventual responsabilidade pelas falhas poderia recair sobre o engenheiro designado para o acompanhamento dos itens de serviço contratados, devendo o TCU promover a nova diligência com vistas a identificar o responsável pela assinatura dos boletins de medição e pelo ateste dos itens de serviço, permitindo, com isso, a melhor identificação dos responsáveis solidários pelo aludido dano ao erário em face do pagamento por itens de serviço faturados indevidamente, em sintonia com a jurisprudência do TCU;
Considerando que o Parquet especial teria assinalado, ainda, que, no bojo da análise a ser empreendida para a aludida identificação, seria recomendável a comparação das informações anunciadas nos aludidos boletins de medição com as informações apresentadas no relatório elaborado pela CGU (Peça nº 2, p. 110-188) , a fim de confirmar o valor do débito, ressaltando que, diante do caráter eminentemente técnico dos itens de “sub-base estabilizada granulometricamente” e de “base estabilizada granulometricamente”, representando mais de 80% do valor do dano imputável aos demais responsáveis (James Moreira Batista e Coema) , pode ser necessário o auxílio da unidade técnica especializada para embasar a eventual proposta de nova citação;
Considerando, no entanto, que, nas alegações de defesa apresentadas pelo referido município, não foram anexados os documentos comprobatórios de que os recursos transferidos para a outra conta bancária municipal teriam sido utilizados para o pagamento de débitos previdenciários municipais;
Considerando, desse modo, que, como não restou cabalmente demonstrada a efetiva aplicação dos referidos valores federais em prol da comunidade local (v.g. Acórdão 5005/2019-TCU-Primeira Câmara) , o débito apurado sob o valor de R$ 244.106,95 deve ser imputado ao então prefeito (Sr. James Moreira Batista) com a realização da nova citação;
Considerando, enfim, que se mostram adequadas as demais propostas acrescentadas pelo MPTCU;
Os Ministros do Tribunal de Contas da União, reunidos em Sessão de 2ª Câmara, ACORDAM, por unanimidade, com fundamento no art. 143, inciso V, alínea "c" do Regimento Interno do TCU, aprovado pela Resolução nº 246, de 2011, de acordo com os pareceres emitidos nos autos, em promover o saneamento dos autos, prosseguindo com o presente feito, e, assim, prolatar das determinações abaixo anunciadas:
1. Processo TC-Processo 023.438/2016-9 (TOMADA DE CONTAS ESPECIAL) 
	1.1. Responsáveis: Coema – Paisagismo, Urbanização & Serviços Ltda (CNPJ 04.236.920/0001-64) ; James Moreira Batista (CPF XXX.594.262-XX) e Município de São Luiz – RR (CNPJ 04.056.230/0001-23) .
	1.2. Entidade: Município de São Luiz – RR.
	1.3. Relator: Ministro-Substituto André Luís de Carvalho.
	1.4. Representante do Ministério Público: Procurador Sergio Ricardo Costa Caribé.
	1.5. Unidade Técnica: Secretaria do TCU no Estado de Minas Gerais (Sec-MG) .
	1.6. Representação legal: 
	1.6.1. Antônio Diego Parente Aragão (OAB/RR 742) , representando James Moreira Batista e o Município de São Luiz – RR.;
	1.6.2. Sean da Silva Pereira Loureiro (OAB/RR 761) , representando a Coema – Paisagismo, Urbanização & Serviços Ltda.
	1.7. Determinar que a Sec-MG adote as seguintes medidas:
	1.7.1. promova a diligência junto ao Município de São Luiz – RR, solicitando o envio dos boletins de medição da obra, com a identificação (nome, cpf e cargo) do responsável pela fiscalização da obra e atesto dos serviços, entre outros elementos de convicção;  
	1.7.2. analise a identificação informada em resposta ao item 1.7.1 deste Acórdão pela comparação das informações anunciadas nos aludidos boletins de medição com as informações apresentadas no relatório elaborado pela CGU (Peça nº 2, p. 110-188) , a fim de confirmar o valor do débito, ressaltando que, diante do caráter eminentemente técnico dos itens de “sub-base estabilizada granulometricamente” e de “base estabilizada granulometricamente”, representando mais de 80% do valor do dano imputável aos demais responsáveis (James Moreira Batista e Coema) , e, por isso, fica autorizado, desde já, o eventual auxílio da unidade técnica especializada para embasar a eventual proposta de nova citação de todos os responsáveis, sem prejuízo da avaliação sobre a utilidade dos elementos acostados às Peças 52 a 54 e 62 a 65, como anexo às defesas do Sr. James Moreira Batista e da Coema – Paisagismo, Urbanização & Serviços Ltda., para a elucidação das irregularidades e do subjacente dano ao erário; e
	1.7.3. promova a nova citação de todos os responsáveis, a partir das novas conclusões sobre o valor do dano ao erário, incluindo, ainda, no cálculo do débito imputável ao Sr. James Moreira Batista, o valor de R$ 244.106,95 como montante transferido para outra conta bancária municipal sem a efetiva comprovação da sua aplicação em prol da comunidade local.

Segunda Câmara

Município de São Luiz - RR.

Coema - Paisagismo, Urbanização & Serviços Ltda (CNPJ 04.236.920/0001-64); James Moreira Batista (CPF XXX.594.262-XX) e Município de São Luiz - RR (CNPJ 04.056.230/0001-23).

ANDRÉ DE CARVALHO

Procurador Sergio Ricardo Costa Caribé.

TOMADA DE CONTAS ESPECIAL (TCE)

Secretaria do TCU no Estado de Minas Gerais (Sec-MG).